ACORDAO-COMPLETO-2421600

ACÓRDÃO 8491/2020 ATA 27/2020 - SEGUNDA CÂMARA

VISTA, relatada e discutida a tomada de contas especial relativa ao Convênio MINC/FNC 056/2005 (Siafi 522788) .
ACORDAM os ministros do Tribunal de Contas da União, reunidos em sessão da 2ª Câmara, ante as razões expostas pela relatora, e com fundamento nos arts. 1º, inciso I, 12, § 3º, 16, inciso III, alíneas "b" e "c" e § 3º, 19, 23, inciso III, 26 e 28, incisos I e II, da Lei 8.443/1992 c/c os arts. 214, inciso III, alínea "a", e 215 a 217 do Regimento Interno, em: 
9.1. julgar irregulares as contas da Associação das Comunidades Negras Rurais Quilombolas do Maranhão e de Francisco da Conceição;
9.2. condená-los, solidariamente, ao recolhimento aos cofres do Fundo Nacional de Cultura das quantias especificadas a seguir, atualizadas monetariamente e acrescidas de juros de mora desde as datas indicadas até a data do pagamento:
	DATA 
	VALOR (R$) 

	31/5/2005 
	55.000,00

	18/10/2005
	24.485,00

	18/10/2005
	5.515,00

9.3. fixar prazo de 15 (quinze) dias, a contar das notificações, para comprovação, perante o Tribunal, do recolhimento da dívida acima imputada;
9.4. autorizar a cobrança judicial da dívida, caso não atendidas as notificações;
9.5. autorizar o pagamento da dívida em até 36 (trinta e seis) parcelas mensais consecutivas, caso venha a ser solicitado pelos responsáveis antes do envio do processo para cobrança judicial;
9.6. fixar o vencimento da primeira parcela em 15 (quinze) dias, a contar do recebimento das notificações, e o das demais a cada 30 (trinta) dias, com incidência dos respectivos encargos legais sobre o valor de cada parcela; 
9.7. alertar aos responsáveis que a inadimplência de qualquer parcela acarretará vencimento antecipado do saldo devedor;
9.8. enviar cópia deste acórdão ao procurador-chefe da Procuradoria da República no Estado do Maranhão, para as providências cabíveis, à Secretaria Especial de Cultura e à Secretaria Federal de Controle Interno, para ciência.

Tomada de contas especial instaurada em decorrência do não encaminhamento de documentação complementar exigida para o exame de prestação de contas de convênio que objetivou a capacitação de 500 crianças, jovens e adultos afrodescendentes do povoado Frechal, localizado no Município de Mirinzal/MA, com base no Programa Cultura Viva/Pontos de Cultura.

Segunda Câmara

Ministério da Cultura (atual Secretaria Especial de Cultura do Ministério do Turismo).

3. Responsáveis: Associação das Comunidades Negras Rurais Quilombolas do Maranhão (CNPJ 02.786.414/0001-13) e Francisco da Conceição (CPF XXX.985.433-XX).

13.1. Ministros presentes: Augusto Nardes (na Presidência), Aroldo Cedraz, Raimundo Carreiro e Ana Arraes (Relatora).
13.2. Ministros-Substitutos presentes: Marcos Bemquerer Costa e André Luís de Carvalho.

ANA ARRAES

Adoto como relatório a instrução elaborada na Secretaria de Controle Externo de Tomada de Contas Especial - SecexTCE, que obteve a anuência dos dirigentes daquela unidade técnica e de representante do Ministério Público junto ao TCU - MPTCU (peças 37-40) :
"INTRODUÇÃO
1.	Trata-se de tomada de contas especial instaurada pelo extinto Ministério da Cultura (MinC) em desfavor da Associação das Comunidades Negras Rurais Quilombolas do Maranhão (Aconeruq) , e de seu ex-Coordenador Geral, o Sr. Francisco da Conceição - gestão 2004-2010 (peça 1, p. 162) , em razão de irregularidades constatadas na prestação de contas dos recursos transferidos à referida entidade por força do Convênio MINC/FNC 056/2005 (Siafi 522788) , celebrado em 25/4/2005, tendo por objeto o apoio ao projeto Tambores do Quilombo Frechal, que visava à capacitação de quinhentas crianças, jovens e adultos afrodescendentes do povoado Frechal, localizado no município de Mirinzal/MA, com vistas à manutenção e difusão das tradições étnicas e culturais e das comunidades negras do estado do Maranhão, com base no Programa Cultura Viva/Pontos de Cultura (peça 1, p. 56-70) .
HISTÓRICO
2.	De acordo com a cláusula quarta do termo de convênio (peça 1, p. 60-64) , para a execução do objeto programado foi orçado o valor global de R$ 187.500,00, sendo R$ 150.000,00 de recursos transferidos pelo concedente e R$ 37.500,00 a título de contrapartida. A liberação dos recursos da União estava prevista para ser feita parte no exercício de 2005 (R$ 85.000,00) e parte no exercício de 2006 (R$ 65.000,00) .
3.	Os recursos foram parcialmente transferidos para a conta específica do convênio, em duas parcelas, totalizando o valor de R$ 85.000,00, conforme a seguir discriminado:
	PARCELA
	OB
	DATA 
	VALOR (R$) 
	PEÇA/PÁGINA

	1
	2005OB901745
	31/5/2005 
	55.000,00
	1/76

	2
	2005OB901745
	18/10/2005
	24.485,00
	1/78

	2
	2005OB903594
	18/10/2005
	5.515,00
	1/80

4.	O convênio vigeu pelo período de 25/4/2005 a 1/3/2009, conforme a cláusula décima-primeira do convênio (peça 1, p. 68) , alterado por meio dos termos de prorrogação de ofício publicados no Diário Oficial da União (DOU) de 25/1/2007 e 13/12/2007 (peça 1, p. 86-88) , com término do prazo de prestação de contas fixado para 30/4/2009 (peça 1, p. 134) .
5.	Em 14/8/2006, o MinC encaminhou à convenente o Ofício nº 043/CPCON/CGON/DGI/SE (peça 1, p. 82) informando que a documentação encaminhada como prestação contas estava incompleta e solicitando a regularização da pendência (AR de 22/8/2006, à peça 1, p. 84) . Não se encontra nos autos a prestação de contas referida. Não houve resposta do gestor à comunicação do MinC.
6.	Em 29/9/2009, novo pedido de complementação de documentos de prestação de contas foi remetido pelo MinC à Aconeruq, por meio do Ofício nº 580/2009-CGGPC/SCC/MinC (peça 1, p. 90-92) . O AR juntado não contém confirmação de entrega da comunicação (peça 1, p. 94) , não havendo também manifestação do gestor.
7.	No Parecer Técnico 171/2010/CGGPC/SCC/MinC, de 16/8/2010 (peça 1, p. 96-104) , concluiu-se que os documentos e materiais apresentados pela convenente não eram suficientes para comprovar a realização integral do projeto, recomendado-se a reprovação, em vista dos seguintes apontamentos:
	a) o Relatório de Cumprimento do objeto apresentou dados inconsistentes, com descrições genéricas e superficiais acerca das atividades realizadas. Não foram apresentadas cópias de questionários supostamente aplicados em pesquisas de campo, e tampouco apresentados os dados de catalogação da referida pesquisa;
	b) não foram divulgados dados sobre as oficinas e cursos de formação e capacitação, indicando o número de participantes, a identificação dos inscritos, fichas de presença, conteúdos programáticos, cargas horárias e períodos de realização, não havendo fotos ou filmagens que comprovem a realização destas;
	c) o Relatório de Execução Física não apresentou registro dos indicadores físicos, com a execução quantitativa das etapas/fases pactuadas, não havendo como aferir o resultado do projeto e a sua repercussão e influência na comunidade local;
	d) a Comissão Paritária, por intermédio do Despacho nº 09/Comissão DGI-SPPC (não consta dos autos) , condicionou a aprovação das 1ª e 2ª parcelas repassadas à apresentação de justificativas quanto às despesas administrativas de 'telefone', 'técnico em contabilidade' e 'diárias'.
8.	Com base no parecer técnico acima referido, foi elaborada a Informação 301/2010-CPCON/ CGAD/DGI, de 22/10/2010 (peça 1, p. 112-122) , que considerou as contas apresentadas como não passíveis de aprovação e recomendou a promoção de diligência solicitando a devolução do montante repassado com os acréscimos legais. Por meio do ofício 860/2010-CPCON/CGAD/DGI, de 10/11/2010 (peça 1, p. 124-126) , essa informação foi encaminhada à entidade, com pedido de restituição dos recursos, tendo sido entregue ao destinatário em 25/11/2010, conforme o AR à peça 1, p. 128) , mas não houve resposta da associação.
9.	Em 21/11/2012, o MinC encaminhou os Ofícios 565/2012-CPCON/CGEX/SE/SPOA (peça 1, p. 138-139) e 588/2012-CPCON/CGEX/SE/SPOA, de 21/11/2012 (peça 1, p. 142-143) , à Aconeruq e ao Sr. Francisco da Conceição, respectivamente, solicitando o saneamento das pendências ou o ressarcimento do valor transferido. Os AR juntados não contêm confirmação de entrega da comunicação aos destinatários (peça 1, p. 144) , não havendo também manifestação de nenhum dos responsáveis.
10.	Em 9/4/2013, o MinC publicou no DOU o edital de notificação nº 9, datado de 8/4/2013, instando o Sr. Francisco da Conceição a comprovar o recolhimento do valor total repassado (peça 1, p. 166-168) .
11.	À peça 1, p. 150, consta o ofício 01/2008, de 3/1/2008, por meio do qual a Aconeruq afirmava ter encaminhado as notas fiscais e recibos referentes à prestação de contas do ajuste, justificando a ausência de documentos licitatórios e consulta de preços sob a alegação de que em Mirinzal/MA havia somente uma casa de material de construção que, à época, poderia atender à entidade para a reforma do prédio sede do projeto. Justificava, ainda, que na referida cidade não existiam empresas de construção civil para a realização da reforma e que as empresas das cidades vizinhas não haviam demonstrado interesse no serviço, de modo que as obras de reforma haviam sido conduzidas pelos próprios moradores do quilombo. Contudo, nos autos não há nenhum dos documentos mencionados no ofício da entidade convenente.
12.	O fundamento para a instauração da Tomada de Contas Especial, conforme apontados no Relatório de TCE 032/2013 (peça 1, p. 176-179) , apontando como irregularidade motivadora da TCE a não apresentação de documentação complementar para a análise conclusiva da prestação de contas (item 6 do relatório de TCE, à peça 1, p. 177) . 
13.	Ao final, o tomador de contas concluiu que o dano apurado foi de R$ 85.000,00, correspondentes a R$ 229.737,36 em valores atualizados de 31/5/2005 a 9/5/2013, consoante demonstrativo de débito à peça 1, p. 182-185, sob a responsabilidade da Aconeruq e do Sr. Francisco da Conceição, ex-coordenador geral da entidade (item 15 do relatório de TCE, à peça 1, p. 179) . A inscrição de responsabilidade no Siafi foi realizada por meio da Nota de Lançamento 2013NL000089, de 09/05/2013 (peça 1, p. 186) .
14.	O Relatório de Auditoria 1699/2013 da Controladoria Geral da União (peça 1, p. 192-194) ratificou o posicionamento do Tomador de Contas. Após serem emitidos Certificado de Auditoria, o Parecer do Dirigente e o Pronunciamento Ministerial (peça 1, p. 196, 197 e 204) o processo foi remetido ao TCU.
15.	Após constatar que a entidade convenente encaminhou a prestação de contas do ajuste, considerada incompleta pelo MinC, conforme registrado nos ofícios juntados à peça 1 (p. 82-84 e 90-92) e no Parecer Técnico 171/2010/CGGPC/SCC/MinC, de 16/8/2010 (peça 1, p. 96-104) , a instrução inicial do feito (peça 3) concluiu pela necessidade de realização de diligência junto ao MinC para que fosse encaminhada ao TCU toda a documentação apresentada pela Aconeruq, a título de prestação de contas do convênio, uma vez que tais elementos se constituíam em evidências indispensáveis à perfeita caracterização do débito, bem como ao exercício do contraditório e da ampla defesa por parte dos responsáveis arrolados.
16.	Em atenção aos Ofícios TCU/SECEX-MA nº 1102/2016 (peça 5) e 1751/2016 (peça 8) , o MinC atendeu a diligência realizada, encaminhando os seguintes elementos (peça 11) :
	a) Plano de Trabalho (p. 10-16) ;
	b) Relatório Financeiro (p. 20 e 70) ;
	c) Relatório de Execução de Receita e Despesa (p. 22) ;
	d) Relação de Pagamentos (p. 24-32) ;
	e) Relação de Bens (p. 36) ;
	f) Relatório de Resultados Parciais do Projeto (p. 40-56) ;
	g) Material de Divulgação do projeto (p. 60-63) ;
	h) Relatório de Execução Físico-Financeira (p. 66-68) ;
	i) Relatório de Cumprimento do Objeto (p. 72) ;
	j) Recibos e Notas Fiscais (p. 74-94, 123-354) ; e
	k) Extratos Bancários (p. 98-120) .
17.	A diligência foi analisada por esta Secex-TCE, na instrução técnica à peça 14, na qual se verificou que os elementos que sobrevieram aos autos agregaram pouco, ou quase nada, no sentido de suprir as lacunas de informações apontadas pelo Parecer Técnico 171/2010/CGGPC/SCC/MinC, de 16/8/2010 (peça 1, p. 96-104) .
18.	Em análise aos referidos elementos, em especial aos Relatórios de Resultados Parciais do Projeto (peça 11, p. 40-56) , de Execução Físico-Financeira (peça 11, p. 66-68) , e de Cumprimento do Objeto (peça 11, p.72) , constatou-se a inexistência de dados suficientes para comprovar a regular aplicação dos recursos transferidos à Aconeruq no objeto do Convênio 056/2005.
19.	Em tal contexto, a ausência de informações minimamente detalhadas acerca das atividades realizadas pela Entidade, bem como a falta de elementos materiais que efetivamente comprovem essas realizações (vide item 22, 'a', 'b', e 'c') , induziu à presunção de dano ao Erário pela integralidade dos recursos transferidos, na medida em que não foi possível verificar o atingimento do objeto pactuado no ajuste.
20.	A esse respeito, registrou-se que: 'embora se identifique a correlação entre os extratos bancários da conta específica (peça 11, p. 98-120) com os diversos recibos e notas fiscais, devidamente identificados com o número do convênio (peça 11, p. 74-94, 123-354) , não é possível estabelecer a correlação entre essas despesas - em sua maior parte destinada ao pagamento de pessoal, materiais de construção e suprimentos de informática - com as atividades supostamente realizadas em cumprimento aos objetivos ajustados (formação, capacitação e geração de renda) '.
21.	Diante disso, conclui-se pela responsabilização solidária do Sr. Francisco da Conceição com a Associação das Comunidades Negras Rurais Quilombolas do Maranhão - Aconeruq, em razão da irregularidade a seguir discriminada:
	Irregularidade: não comprovação da regular aplicação dos recursos oriundos do Convênio 056/2005, decorrente do não encaminhamento, ao órgão concedente, da documentação complementar necessária para a análise conclusiva da prestação de contas.
22.	Com base na delegação de competência do relator do feito, o Exma. Ministra Ana Arraes (Portaria AA 1, de 21/7/2014) , foram promovidas as citações das responsáveis solidárias, conforme a seguir discriminado:
a) Sr. Francisco da Conceição:
	Ofício nº 
	Data do ofício
	Origem do endereço
	Data de recebimento 
	Nome do recebedor 
	Fim do Prazo para defesa
	Defesa Apresentada 

	9253/2019
 (peça 24) 
	14/10/2019
	Receita Federal
	Devolvido
 (end. Insuf.) 
	-
	-
	-

	9255/2019
 (peça 25) 
	14/10/2109
	Sistemas  TCU
	Devolvido
	-
	-
	-

	9256/2019
 (peça 26) 
	14/10/2019
	Sistemas TCU
	29/10/2019
AR (peça 27) 
	-
	-
	-

	Edital nº 
	Data
	DOU
	Publicação
	Fim do Prazo para defesa
	Defesa Apresentada

	374/2020
	25/3/2020
	nº 68, Seção 3, p. 80
	8/4/2020
	23/4/2020
	-

b) Associação das Comunidades Negras Rurais Quilombolas do Maranhão - Aconeruq:
	Ofício nº 
	Data do ofício
	Origem do endereço
	Data de recebimento 
	Nome do recebedor 
	Fim do Prazo para defesa
	Defesa Apresentada 

	9252/2019
 (peça 22) 
	14/10/2019
	Receita Federal
	30/10/2019
AR (peça 28) 
	Ilegível
	14/11/2019
	-

	9254/2019
 (peça 23) 
	14/10/2019
	Sistemas TCU
	Devolvido
	-
	-
	-

23.	Transcorrido o prazo regimental fixado e mantendo-se inertes os responsáveis solidários, impõe-se que sejam considerados revéis, dando-se prosseguimento ao processo, de acordo com o art. 12, § 3º, da Lei 8.443/1992.
EXAME TÉCNICO
Da validade das notificações
24.	Preliminarmente, cumpre tecer breves considerações sobre a forma como são realizadas as comunicações processuais no TCU. A esse respeito, destacam-se o art. 179, do Regimento Interno do TCU (Resolução 155, de 4/12/2002) e o art. 4º, inciso III, § 1º, da Resolução TCU 170, de 30 de junho de 2004, in verbis:
Art. 179. A citação, a audiência ou a notificação, bem como a comunicação de diligência, farse-ão:
I - mediante ciência da parte, efetivada por servidor designado, por meio eletrônico, fac-símile, telegrama ou qualquer outra forma, desde que fique confirmada inequivocamente a entrega da comunicação ao destinatário;
II - mediante carta registrada, com aviso de recebimento que comprove a entrega no endereço do destinatário;
III - por edital publicado no Diário Oficial da União, quando o seu destinatário não for localizado;
 (...) 
Art. 3º As comunicações serão dirigidas ao responsável, ou ao interessado, ou ao dirigente de órgão ou entidade, ou ao representante legal ou ao procurador constituído nos autos, com poderes expressos no mandato para esse fim, por meio de:
I - correio eletrônico, fac-símile ou telegrama;
II - servidor designado;
III - carta registrada, com aviso de recebimento;
IV - edital publicado no Diário Oficial da União, quando o seu destinatário não for localizado, nas hipóteses em que seja necessário o exercício de defesa'.
Art. 4º. Consideram-se entregues as comunicações:
I - efetivadas conforme disposto nos incisos I e II do artigo anterior, mediante confirmação da ciência do destinatário;
II - realizadas na forma prevista no inciso III do artigo anterior, com o retorno do aviso de recebimento, entregue comprovadamente no endereço do destinatário;
III - na data de publicação do edital no Diário Oficial da União, quando realizadas na forma prevista no inciso IV do artigo anterior.
§ 1º O endereço do destinatário deverá ser previamente confirmado mediante consulta aos sistemas disponíveis ao Tribunal ou a outros meios de informação, a qual deverá ser juntada ao respectivo processo.
 (...) 
25.	Bem se vê, portanto, que a validade da citação via postal não depende de que o aviso de recebimento seja assinado pelo próprio destinatário da comunicação, o que dispensa, no caso em tela, a entrega do AR em 'mãos próprias'. A exigência da norma é no sentido de o Tribunal verificar se a correspondência foi entregue no endereço correto, residindo aqui a necessidade de certeza inequívoca. 
26.	Não é outra a orientação da jurisprudência do TCU, conforme se verifica dos julgados a seguir transcritos:
São válidas as comunicações processuais entregues, mediante carta registrada, no endereço correto do responsável, não havendo necessidade de que o recebimento seja feito por ele próprio (Acórdão 3648/2013-TCU-Segunda Câmara, Relator Ministro JOSÉ JORGE) ;
É prescindível a entrega pessoal das comunicações pelo TCU, razão pela qual não há necessidade de que o aviso de recebimento seja assinado pelo próprio destinatário. Entregandose a correspondência no endereço correto do destinatário, presume-se o recebimento da citação. (Acórdão 1019/2008-TCU-Plenário, Relator Ministro BENJAMIN ZYMLER) ;
As comunicações do TCU, inclusive as citações, deverão ser realizadas mediante Aviso de Recebimento - AR, via Empresa Brasileira de Correios e Telégrafos, bastando para sua validade que se demonstre que a correspondência foi entregue no endereço correto. (Acórdão 1526/2007-TCU-Plenário, Relator Ministro AROLDO CEDRAZ) .
27.	A validade do critério de comunicação processual do TCU foi referendada pelo Supremo Tribunal Federal, nos termos do julgamento do MS-AgR 25.816/DF, por meio do qual se afirmou a desnecessidade da ciência pessoal do interessado, entendendo-se suficiente a comprovação da entrega do 'AR' no endereço do destinatário:
EMENTA: AGRAVO REGIMENTAL. MANDADO DE SEGURANÇA. DESNECESSIDADE DE INTIMAÇÃO PESSOAL DAS DECISÕES DO TRIBUNAL DE CONTAS DA UNIÃO. ART. 179 DO REGIMENTO INTERNO DO TCU. INTIMAÇÃO DO ATO IMPUGNADO POR CARTA REGISTRADA, INICIADO O PRAZO DO ART. 18 DA LEI nº 1.533/51 DA DATA CONSTANTE DO AVISO DE RECEBIMENTO. DECADÊNCIA RECONHECIDA. AGRAVO IMPROVIDO.
O envio de carta registrada com aviso de recebimento está expressamente enumerado entre os meios de comunicação de que dispõe o Tribunal de Contas da União para proceder às suas intimações.
O inciso II do art. 179 do Regimento Interno do TCU é claro ao exigir apenas a comprovação da entrega no endereço do destinatário, bastando o aviso de recebimento simples.
28.	No presente caso, a validade da citação dos responsáveis ficou comprovada, conforme a seguir indicado:
	a) Sr. Francisco da Conceição: Edital nº 374/2020, de 25/3/2020, publicado no DOU nº 68, de 8/4/2020 - Seção 3, p. 80.
	b)  Associação das Comunidades Negras Rurais Quilombolas do Maranhão - Aconeruq: Ofício nº 9252/2019, recebido em 30/10/2019, no endereço da dirigente da entidade que consta nas bases de dados da Receita Federal, conforme atesta o AR à peça 28.
Da revelia
29.	Nos processos do TCU, a revelia não leva à presunção de que seriam verdadeiras todas as imputações levantadas contra os responsáveis, diferentemente do que ocorre no processo civil, em que a revelia do réu opera a presunção da verdade dos fatos narrados pelo autor. Dessa forma, a avaliação da responsabilidade do agente não pode prescindir da prova existente no processo ou para ele carreada. 
30.	Ao não apresentarem suas defesas, os responsáveis deixaram de produzir prova da regular aplicação dos recursos sob sua responsabilidade, em afronta às normas que impõem aos gestores públicos a obrigação legal de, sempre que demandados pelos órgãos de controle, apresentar os documentos que demonstrem a correta utilização das verbas públicas, a exemplo do contido no art. 93 do Decreto-Lei 200/67: 'Quem quer que utilize dinheiros públicos terá de justificar seu bom e regular emprego na conformidade das leis, regulamentos e normas emanadas das autoridades administrativas competentes.' 
31.	Não obstante a revelia configurada neste processo, e em prestígio ao princípio da verdade real que informa os processos no TCU, foram os autos novamente compulsados, não se identificando qualquer elemento que pudesse alterar as conclusões que fundamentaram as citações realizadas.
32.	Com efeito, subsiste a insuficiência de informações minimamente detalhadas acerca das atividades realizadas pela Aconeruq, bem como a falta de elementos materiais que efetivamente comprovem essas realizações, de molde a comprovar a regular aplicação dos recursos transferidos para a execução do Convênio 056/2005, fazendo subsistir a presunção de dano ao erário pela integralidade desses recursos.
33.	Por outro lado, em se tratando de processo em que as partes interessadas não se manifestaram acerca das irregularidades imputadas, não há elementos para que se possa efetivamente aferir e reconhecer a ocorrência de boa-fé na conduta dos responsáveis, podendo este Tribunal, desde logo, proferir o julgamento de mérito pela irregularidade das contas, nos termos dos §§ 2º e 6º do art. 202 do Regimento Interno do TCU.
34.	Por fim, no presente caso, ocorreu a prescrição da pretensão punitiva do TCU, na forma prevista no Acórdão 1441/2016-TCU-Plenário, uma vez que a irregularidade foi consumada em 1/5/2009, e o ato que ordenou a citação data de 19/8/2019.
CONCLUSÃO
35.	Em face da revelia do Sr. Francisco da Conceição e da Associação das Comunidades Negras Rurais Quilombolas do Maranhão - Aconeruq, propõe-se que os responsáveis sejam consideradas revéis, nos termos do art. 12, §3º, da Lei 8.443/1992, devendo as respectivas contas ser julgadas irregulares, com a condenação solidária ao pagamento do débito apurado nos autos.
PROPOSTA DE ENCAMINHAMENTO
25.	Diante do exposto, submetem-se os autos à consideração superior, propondo ao Tribunal:
	a) considerar revéis o Sr. Francisco da Conceição (CPF XXX.985.433-XX) e a Associação das Comunidades Negras Rurais Quilombolas do Maranhão - Aconeruq (CNPJ 02.786.414/0001-13) , com fundamento no § 3º, art. 12, Lei 8.443/1992; 
	b) com fundamento nos arts. 1º, inciso I; 16, inciso III, alíneas 'b' e 'c'; 19 e 23, inciso III, todos da Lei 8.443/1992, e nos arts. 1º, inciso I; 209, incisos II e III; 210 e 214, inciso III, do Regimento Interno TCU, julgar irregulares as contas do Sr. Francisco da Conceição (CPF XXX.985.433-XX) e da Associação das Comunidades Negras Rurais Quilombolas do Maranhão - Aconeruq (CNPJ 02.786.414/0001-13) , condenando-os, solidariamente, ao pagamento das quantias a seguir especificadas, com a fixação do prazo de quinze dias, a contar da notificação, para comprovar, perante o Tribunal (art. 214, inciso III, alínea 'a', do Regimento Interno) , o recolhimento da dívida aos cofres do Fundo Nacional de Cultura, atualizada monetariamente e acrescida dos juros de mora, calculados a partir das datas indicadas, até a data do efetivo recolhimento, na forma prevista na legislação em vigor:
	DATA 
	VALOR (R$) 

	31/5/2005 
	55.000,00

	18/10/2005
	24.485,00

	18/10/2005
	5.515,00

	c) autorizar, desde logo, nos termos do art. 28, inciso II, da Lei 8.443/1992, a cobrança judicial das dívidas caso não atendidas as notificações;
	d) autorizar o pagamento das dívidas em até 36 parcelas mensais e consecutivas, nos termos do art. 26 da Lei 8.443/1992 e do art. 217 do Regimento Interno, fixando-lhes o prazo de quinze dias, a contar do recebimento da notificação, para comprovar perante o Tribunal o recolhimento da primeira parcela, e de trinta dias, a contar da parcela anterior, para comprovar o recolhimento das demais parcelas, devendo incidir sobre cada valor mensal, atualizado monetariamente, os juros de mora devidos, na forma prevista na legislação em vigor;
	e) alertar aos responsáveis que a falta de comprovação do recolhimento de qualquer parcela importará no vencimento antecipado do saldo devedor, nos termos do § 2º do art. 217 do Regimento Interno deste Tribunal;
	f) enviar cópia do Acórdão que vier a ser proferido à Secretaria Especial de Cultura, à Secretaria Federal de Controle Interno, e aos responsáveis, para ciência, informando que a deliberação, acompanhada do Relatório e Voto que a fundamentarem, estará disponível para consulta no endereço www.tcu.gov.br/acordaos, além de esclarecer que, caso requerido, o TCU poderá fornecer as correspondentes cópias, em mídia impressa, aos interessados e às responsáveis arrolados nestes autos;
	g) encaminhar cópia da deliberação que vier a ser proferida, bem como do relatório e do voto que a fundamentarem, ao Procurador-Chefe da Procuradoria da República no Estado do Maranhão, nos termos do § 3º do art. 16 da Lei 8.443/1992 c/c o § 7º do art. 209 do Regimento Interno do TCU, para adoção das medidas que entender cabíveis."
	É o relatório.

não há.

Subprocurador-geral Paulo Soares Bugarin.

TOMADA DE CONTAS ESPECIAL. IRREGULARIDADES NA PRESTAÇÃO DE CONTAS QUANTO A RECURSOS REPASSADOS NO ÂMBITO DO PROGRAMA CULTURA VIVA/PONTOS DE CULTURA. CITAÇÃO DOS RESPONSÁVEIS. REVELIA. IRREGULARIDADE DAS CONTAS, COM DÉBITO. PRESCRIÇÃO DA PRETENSÃO PUNITIVA.

TOMADA DE CONTAS ESPECIAL (TCE)

Secretaria de Controle Externo de Tomada de Contas Especial - SecexTCE.

A presente tomada de contas especial foi instaurada contra a Associação das Comunidades Negras Rurais Quilombolas do Maranhão - Aconeruq e seu ex-coordenador-geral Francisco da Conceição, em decorrência da não apresentação de documentação complementar necessária com vistas a análise conclusiva da prestação de contas referente ao Convênio MINC/FNC 056/2005 (Siafi 522788) .
2.	O ajuste foi firmado entre a União, por intermédio do então Ministério da Cultura - Minc, e aquela entidade, com o fim de executar o projeto Tambores do Quilombo Frechal, que objetivou a capacitação de 500 crianças, jovens e adultos afrodescendentes do povoado Frechal, localizado no Município de Mirinzal/MA, com vistas à manutenção e à difusão das tradições étnicas e culturais das comunidades negras do estado do Maranhão, com base no Programa Cultura Viva/Pontos de Cultura, no valor total de R$ 187.500,00, incluída a contrapartida de R$ 37.500,00. 
3.	No âmbito deste Tribunal, inicialmente, realizou-se diligência para obter os documentos contidos na prestação de contas (peça 5) . Entretanto, após o exame da documentação juntada e a constatação da ausência de informações minimamente detalhadas acerca das atividades realizadas e de elementos materiais que efetivamente comprovassem a execução do ajuste, foram expedidos diversos ofícios na tentativa de efetuar a citação dos responsáveis pelo dano correspondente ao total dos recursos repassados (R$ 85.000,00) , nos endereços constantes da base dos sistemas CNPJ e CPF e em outros localizados nas pesquisas feitas, para que apresentassem alegações de defesa e/ou recolhessem o débito, em face da não comprovação da regular aplicação dos valores repassados.
4.	As citações se deram por meio de correspondências entregues em alguns dos endereços pesquisados (peças 22 e 26-28) e, no caso do ex-gestor, também por edital publicado na imprensa oficial (peça 34-35) . 
5. 	Transcorrido o prazo regulamentar, os responsáveis não se manifestaram, o que justifica o prosseguimento do feito a¿ sua revelia, nos termos do art. 12, § 3º, da Lei 8.443/1992.
6.	Considerando que a revelia no processo de controle externo não acarreta presunção de veracidade das imputações, cabe avaliar se existe algum elemento que possa eximi-los da obrigação de reparação. 
7. 	Contudo, mesmo diante dos documentos da prestação de contas, que demonstram a correlação entre os extratos bancários da conta específica (peça 11, p. 98-120) e diversos recibos e notas fiscais (peça 11, p. 74-94 e 123-354) , a Secretaria de Controle Externo de Tomada de Contas Especial - SecexTCE avaliou que não é possível estabelecer o liame entre as despesas - destinadas, em sua maior parte, ao pagamento de pessoal, materiais de construção e suprimentos de informática - e as atividades supostamente realizadas para atingir os objetivos do projeto (formação, capacitação e geração de renda) .
8.	Ainda conforme a unidade técnica, não existem, nos Relatórios de Resultados Parciais do Projeto, de Execução Físico-Financeira e de Cumprimento do Objeto (peça 11, p. 40-56, 66-68 e 72) , dados suficientes para provar a regular aplicação dos recursos transferidos à Aconeruq, de modo que não há como relevar os apontamentos feitos no Parecer Técnico 171/2010/CGGPC/SCC/MinC, de 16/8/2010, que concluiu pela inviabilidade de atestar ter o projeto alcançado o objetivo proposto (peça 1, p. 96-104) . 
9.	No caso, a correlação detalhada entre as atividades desenvolvidas e os recursos repassados pelo MinC assume relevância, porquanto o projeto contou com outros apoios e parcerias, segundo se nota no documento à peça 11, p. 61. Porém, como visto, não há evidências capazes de elidir os indícios de irregularidades identificados ou a culpabilidade dos responsáveis.
10.	Cumpre destacar que o ônus da prova em matéria de aplicação de recursos públicos é invertido: compete aos responsáveis demonstrar sua correta destinação, consoante jurisprudência pacificada neste Tribunal e no Supremo Tribunal Federal.
11.	Ainda vale mencionar que os responsáveis figuram como partes em outros processos do TCU e já sofreram condenações em alguns deles (TC Processo 011.619/2009-7, TC Processo 001.530/2013-5 e TC Processo 012.016/2013-6, referentes a ambos os responsáveis, e TC Processo 012.799/2009-8, relativo somente ao gestor) . 
12. 	Assim, e diante da ausência de elementos indicativos da ocorrência de boa-fé por parte do dirigente, acolhem-se os fundamentos da instrução como razões de decidir e, em consequência, conclui-se, na linha dos pareceres uniformes da unidade técnica e do Ministério Público junto ao TCU, por julgar irregulares as presentes contas, com amparo no art. 16, inciso III, alíneas "b" e "c", da Lei 8.443/1992, e condenar os responsáveis, solidariamente, ao ressarcimento do dano.
13.	Relativamente à multa, a pretensão punitiva do TCU, de fato, esbarra na ocorrência da prescrição decenal (Acórdão 1441/2016-TCU-Plenário, redator o ministro Benjamin Zymler) , uma vez que o prazo para prestação de contas se encerrou em 30/4/2009 (peça 1, p. 134) e o ato que ordenou a citação data de 19/8/2019 (peça 16) .
	Ante o exposto, VOTO por que seja aprovada a minuta de acórdão que submeto a¿ apreciação deste Colegiado. 
TCU, Sala das Sessões Ministro Luciano Brandão Alves de Souza, em 11 de agosto de 2020.
ANA ARRAES 
Relatora